【裁判字號】    99,訴,487
【裁判日期】    991005
【裁判案由】    偽造文書等
【裁判全文】
臺灣彰化地方法院刑事判決               99年度訴字第487號
公  訴  人  臺灣彰化地方法院檢察署檢察官
被      告  乙○○
            丁○○
上列被告等因偽造文書等案件，經檢察官提起公訴（99年度偵字
第1631號），本院判決如下：
    主    文
乙○○犯故買贓物罪，累犯，處有期徒刑伍月，如易科罰金，以
新臺幣壹仟元折算壹日；又共同犯行使變造特種文書罪，累犯，
處有期徒刑參月，如易科罰金，以新臺幣壹仟元折算壹日。應執
行有期徒刑柒月，如易科罰金，以新臺幣壹仟元折算壹日。
丁○○無罪。
    犯罪事實
一、乙○○前於民國94年間因施用毒品案件，經本院以94年度員
    簡字第204 號判決判處有期徒刑6 月確定（第1 案）；又於
    94年間因竊盜案件，經本院以94年度易字第1292號判決判處
    有期徒刑8 月確定（第2 案），嗣第1 案與第2 案經本院以
    95年度聲字第874 號裁定應執行有期徒刑1 年1 月確定；復
    於94年間因連續施用第一級、第二級毒品案件，經本院以94
    年度訴字第1704號判決分別判處有期徒刑1 年、7 月，應執
    行有期徒刑1 年6 月確定（第3 案）；再於95年間因違反槍
    砲彈藥刀械管制條例案件，經本院以95年度訴字第2007號判
    決判處有期徒刑9 月確定（第4 案）；另於96年間因施用第
    一級毒品、第二級毒品案件，經臺灣雲林地方法院以96年度
    訴字第480 號判決分別判處有期徒刑8 月、5 月，應執行有
    期徒刑1 年確定（第5 案），嗣第4 案與第5 案經臺灣雲林
    地方法院96年度聲字第833 號裁定應執行有期徒刑1 年3 月
    確定，經送監接續執行後，第1 案與第2 案、第3 案與第4
    案因符合中華民國九十六年罪犯減刑條例規定，經本院以96
    年度聲減字第2173號裁定減其宣告刑二分之一，並定其應執
    行刑分別為6 月、8 月又15日確定，甫於97年10月29日執行
    完畢。詎其仍不知悔改，明知真實姓名年籍不詳綽號「阿輝
    」之成年男子所販售未懸掛車牌之BENZ廠牌自用小客車（下
    稱系爭車輛，原車牌號碼9785-JL 號、車身號碼：WDB00000
    00A003193 號，為甲○○所有，於98年3 月17日下午4 時許
    ，在高雄縣大寮鄉○○村○○路161 之20號地下室遭竊）係
    來路不明之贓物，竟基於故買贓物之犯意，於98年4 月底某
    日，在彰化縣大村鄉○○村○○路○ 段1 巷10號住處前，以
    10萬元之價格買受之，供己作代步使用。
二、乙○○購得系爭車輛後，因系爭車輛未懸掛車牌而擔心遭警
    方取締，乃於98年5 月間某日將上情告知真實姓名年籍不詳
    綽號「小良」之成年人，綽號「小良」之成年人得知上情後
    ，遂於同年7 月間某日（即98年7 月6 日後某日），在乙○○前開住處，將車牌號碼OM -8628號之車牌兩面（原懸掛於
    丙○○所有之引擎號碼T000 0000Q號車輛上，於98年7 月6
    日某時在彰化縣埔心鄉○○村○○○路臨175-1 號前遭竊）
    交付予乙○○，乙○○雖能預見該兩面車牌為來路不明之贓
    物，惟仍向綽號「小良」之成年人收受該兩面車牌後懸掛於
    系爭車輛上使用（乙○○涉犯收受贓物罪部分，未經起訴）
    。而乙○○因已預見該兩面車牌為來路不明之贓物，竟於收
    受前開兩面車牌後，隨即與綽號「小良」之成年人另共同基
    於偽造文書以行使之犯意聯絡，由綽號「小良」之成年人在
    前開地點以黑色膠帶黏貼之方式，將前開所竊得且懸掛於系
    爭車輛上之車號OM-8628 號車牌車號外觀變造為OM-8828 號
    ，再由乙○○駕駛懸掛該變造車牌之系爭車輛於路上行駛而
    行使之，足以生損害於丙○○及公路監理機關、警察機關對
    於交通事件管理秩序之正確性。嗣經警方另案偵辦乙○○涉
    嫌違反毒品危害防制條例案件對其實施通訊監察時，發覺乙○○以懸掛車號OM-8828 號車牌之自用小客車代步，而循線
    查悉上情。
二、案經彰化縣警察局員林分局報告臺灣彰化地方法院檢察署檢
    察官偵查起訴。
    理  由
壹、證據能力部分：
（一）按被告以外之人於偵查中向檢察官所為陳述，除顯有不可
      信之情況者外，得為證據，刑事訴訟法第159 條之1 第2
      項定有明文。偵查中對被告以外之人（包括證人、鑑定人
      、告訴人、被害人及共同被告等）所為之偵查筆錄，或被
      告以外之人向檢察官所提之書面陳述，性質上均屬傳聞證
      據。惟現階段刑事訴訟法規定檢察官代表國家偵查犯罪、
      實施公訴，依法其有訊問被告、證人及鑑定人之權，證人
      、鑑定人且須具結，而實務運作時，檢察官偵查中向被告
      以外之人所取得之陳述，原則上均能遵守法律規定，不致
      違法取供，其可信度極高，故被告以外之人前於偵查中已
      具結而為證述，除反對該項供述得具有證據能力之一方，
      已釋明顯有不可信之情況外，不宜以該證人未能於審判中
      接受他造之反對詰問為由，即遽指該證人於偵查中之陳述
      不具證據能力。本件證人即共同被告乙○○於偵訊中陳述
      時，業經檢察官諭令具結，其證詞之憑信性已獲擔保，被
      告等2 人亦均未釋明上開供述有顯不可信之情況，依前開
      說明，本院認證人乙○○上開於偵查中具結後之證言自應
      具有證據能力。
（二）按測謊鑑定，係依一般人若下意識刻意隱瞞事實真相時，
      會產生微妙之心理變化，例如：憂慮、緊張、恐懼、不安
      等現象，而因身體內部之心理變化，身體外部之生理狀況
      亦隨之變化，例如：呼吸急促、血液循環加速、心跳加快
      、聲音降低、大量流汗等異常現象，惟表現在外之生理變
      化，往往不易由肉眼觀察，乃由測謊員對受測者提問與待
      證事實相關之問題，藉由科學儀器（測謊機）紀錄受測者
      對各個質問所產生細微之生理變化，加以分析受測者是否
      下意識刻意隱瞞事實真相，並判定其供述是否真實；測謊
      機本身並不能直接對受測者之供述產生正確與否之訊號，
      而係測謊員依其專業之學識及經驗，就測謊紀錄，予以客
      觀之分析解讀，至於測謊鑑定究竟有無證據能力，刑事訴
      訟法並無明文規定，惟實務上，送鑑單位依刑事訴訟法第
      208 條第1 項規定，囑託法務部調查局或內政部警政署刑
      事警察局為測謊檢查，受囑託機關就檢查結果，以該機關
      名義函覆原囑託之送鑑單位，該測謊檢查結果之書面報告
      ，即係受囑託機關之鑑定報告，該機關之鑑定報告，形式
      上若符合測謊基本程式要件，包括： (1)經受測人同意配
      合，並已告知得拒絕受測，以減輕受測者不必要之壓力。
       (2)測謊員須經良好之專業訓練與相當之經驗。(3)測謊
      儀器品質良好且運作正常。(4) 受測人身心及意識狀態正
      常。(5) 測謊環境良好，無不當之外力干擾等要件，即賦
      予證據能力，非謂機關之鑑定報告書當然有證據能力；具
      上述形式之證據能力者，始予以實質之價值判斷（最高法
      院96年度台上字第4215號判決意旨參照）。查卷附法務部
      調查局測謊報告書1 份，均符合前開程式要件，有測謊標
      準作業程序流程、測謊同意書、測謊對象身心調查報告表
      、生理紀錄圖、測謊鑑定人資歷表等附卷可佐（本院卷第
      72頁至第86頁），自堪認其具備證據能力。
（三）按被告以外之人於審判外之言詞或書面陳述，除法律有規
      定者外，不得作為證據。被告以外之人於審判外之陳述，
      雖不符前4 條之規定，而經當事人於審判程序同意作為證
      據，法院審酌該言詞陳述或書面陳述作成時之情況，認為
      適當者，亦得為證據。當事人、代理人或辯護人於法院調
      查證據時，知有第159 條第1 項不得為證據之情形，而未
      於言詞辯論終結前聲明異議者，視為有前項之同意。刑事
      訴訟法第159 條第1 項、第159 條之5 分別定有明文。查
      ，本件下列引為證據之其餘人證、書證（即供述證據及非
      供述證據），被告等2 人、檢察官並未於言詞辯論終結前
      ，對該等證據之證據能力聲明異議，且均經本院於審理時
      當庭直接提示而為合法之調查，並審酌證人之陳述並無證
      據顯示有非法取證之情形，非供述證據亦無證據顯示有取
      得程序不合法之狀況，本院認以之為證據均應屬適當，依
      上揭法條之規定，該等證據自均有證據能力。
貳、有罪部分：
一、訊據被告乙○○對上開犯罪事實均坦承不諱，核與證人甲○○、證人即被害人丙○○之女賴欣宜於警詢中證述（偵卷第
    11頁至第12頁反面）之情節大致相符，復有彰化縣警察局車
    輛尋獲電腦輸入單、高雄縣政府警察局車輛協尋電腦輸入單
    、失車- 唯讀案件基本資料、贓物認領保管單各1 紙、現場
    照片2 張及監視器影像翻拍照片1 張（偵卷第13頁至第17頁
    ）在卷可稽，堪信被告乙○○自白與事實相符，本件事證明
    確，被告乙○○上開犯行均堪認定。
二、按汽車牌照為公路監理機關所發給，固具有公文書性質，惟
    依道路交通安全規則第8 條規定，汽車牌照僅為行車之許可
    憑證，自屬於刑法第212 條所列特許證之一種（最高法院63
    年台上字第1550號判例意旨參照）。是核被告乙○○所為，
    係犯刑法第349 條第2 項之故買贓物罪及同法第216 條、第
    212 條之行使變造特種文書罪。其變造汽車牌照之行為，為
    行使之高度行為所吸收，不另論罪。公訴意旨雖認被告乙○○前開變造車牌號碼並加以行使之犯行涉犯刑法第216 條、
    第210 條之行使變造私文書罪嫌，然本院認被告乙○○此部
    分所為應係犯刑法第216 條、第212 條之行使變造特種文書
    罪已如前述，公訴人認被告此部分係犯行使變造私文書罪嫌
    ，容有未洽，惟社會基本事實同一，爰依刑事訴訟法第300
    條之規定變更起訴法條。被告乙○○與綽號「小良」之成年
    人就行使變造車牌之犯行，有犯意聯絡及行為分擔，均為共
    同正犯。被告乙○○有前揭刑案執行完畢之情形，此有臺灣
    高等法院被告前案紀錄表1 份在卷可按，其受有期徒刑之執
    行完畢後，5 年內故意再犯本案有期徒刑以上之罪，為累犯
    ，應依刑法第47條第1 項規定加重其刑。爰審酌被告乙○○
    前有多項犯罪記錄，素行不良，其明知系爭車輛為贓物，仍
    恣意買受，造成被害人追回遭竊物品之困難，所為對他人亦
    生相當損害，且漠視法令，變造車牌懸掛使用，破壞公路監
    理機關及警察機關管理汽車牌照之正確性，並考量其智識程
    度、生活狀況及犯後之態度等一切情狀，分別量處如主文所
    示之刑及諭知易科罰金之折算標準，並定如主文所示應執行
    之刑暨諭知易科罰金之折算標準。另供被告乙○○及綽號「
    小良」之成年人變造車牌號碼所用之膠帶，並未扣案，亦無
    證據足認尚存在，又非違禁物，為免日後執行困難，爰不併
    予宣告沒收，附此敘明。
參、無罪部分：
一、公訴意旨另以：被告乙○○買受系爭車輛後，因系爭車輛未
    懸掛車牌擔心遭取締，而於98年5 、6 月間某日，將上情告
    知被告丁○○，被告丁○○遂於同年7 月6 日，在彰化縣埔
    心鄉○○村○○○路臨175-1 號，以不詳方式，竊取被害人
    丙○○所有停放上址之車牌號碼OM-8628 號自用小客車前後
    兩面車牌後，交由不知情之被告乙○○作為系爭車輛使用，
    因認被告丁○○涉有刑法第320 條第1 項之竊盜罪嫌。
二、按犯罪事實應依證據認定之，無證據不得認定犯罪事實；不
    能證明被告犯罪者，應諭知無罪之判決，刑事訴訟法第154
    條、第301 條第1 項分別定有明文。而事實之認定，應憑證
    據，如未發現相當證據或證據不足以證明，自不能以推測或
    擬制之方法，為裁判基礎（最高法院40年臺上字第86號判例
    ）。再認定不利於被告之事實，須依積極證據，苟積極證據
    不足為不利於被告事實之認定時，即應為有利於被告之認定
    ，更不必有何有利之證據（最高法院30年上字第816 號判例
    參照）；又所謂「積極證據足以為不利被告事實之認定」係
    指據為訴訟上證明之全盤證據資料，在客觀上已達於通常一
    般之人均不致於有所懷疑，而得確信被告確曾犯罪之程度，
    若未達到此一程度，而有合理懷疑之存在時，即無從為有罪
    之認定（最高法院76年臺上字第4986號判例意旨參照）。
三、公訴意旨認被告丁○○涉有上開竊盜罪嫌，係以同案被告乙○○於警詢、偵訊中之證述、證人賴欣宜於警詢中之證述及
    查獲現場照片、監視器影像翻拍照片等為其主要論斷之依據
    。訊據被告丁○○堅決否認有何竊盜之犯行，辯稱：其並沒
    有竊取車牌號碼OM-8628 號之車牌，也沒也將該兩面車牌交
    給乙○○，其不知道為何乙○○要指證是其交付的等語。經
    查：
（一）本件證人即被害人丙○○之女賴欣宜於警詢之證述、查獲
      現場照片、監視器影像翻拍照片均僅能證明同案被告乙○○駕駛之系爭車輛上懸掛被害人丙○○遭竊之車號OM-862
      8 號車牌之事實，且證人賴欣宜亦未證稱竊盜犯行確係被
      告丁○○所為，是均尚無從據以推論被告丁○○有竊取前
      揭車牌之犯行，先予敘明。
（二）又證人乙○○固於警詢及偵訊中證稱：伊在98年5 、6 月
      向丁○○表示系爭車輛沒有車牌可使用，所以丁○○在98
      年7 月間拿車號OM-8628 號之車牌兩面給伊使用云云（偵
      卷第5 頁、第34頁）；然證人乙○○於本院審理中證稱：
      伊在98年7 月被警方查獲販賣毒品時，雖然該案件警方有
      監聽譯文，並有多名證人指證，而伊在警詢時也承認全部
      犯行，但伊覺得伊曾無償提供毒品給丁○○，依照伊和丁○○的交情，丁○○不應該也指認伊販賣毒品，所以伊對
      丁○○懷恨在心，才會在本案指證係丁○○提供竊取之車
      牌供伊使用，雖然伊知道在檢察官偵訊時作偽證會被處罰
      ，但當時在氣頭上，所以還是故意作偽證指證是丁○○交
      付車牌給伊，但實際上該兩面車牌都是綽號小良之成年人
      交給伊的等語（見本院卷第119 頁反面至第120 頁），本
      院審酌證人乙○○與被告丁○○並非有至親情誼，況證人
      乙○○對本案所涉故買贓物及行使偽造特種文書之犯行均
      已坦承不諱，且證人乙○○所證其於偵查中故意誣陷被告
      丁○○等情，亦係對自身不利之陳述，並非推諉卸責之詞
      ，衡情當無自陷偽證之重罪而設詞迴護被告丁○○之必要
      ；而被告乙○○另案涉嫌販賣第一級毒品之犯行，亦經其
      於偵查及審理時自白犯行，並經本院以99年度訴字第134
      號判決判處應執行有期徒刑12年，此有該案判決1 份附卷
      可參，則證人乙○○亦無於本案中刻意迴護被告丁○○以
      期被告丁○○於該販賣第一級毒品案件中為其有利證述之
      必要，是證人乙○○於本院審理時之證詞應為可採。據此
      ，被告丁○○是否確為上開竊盜犯行，即非無疑。
（三）按測謊之理論依據為犯罪嫌疑人說謊必係為逃避法律效果
      ，恐為人發現遭受法律制裁，在面對法律後果時即感受到
      外在環境中之危險，因人類的本能而驅使其作出說謊之自
      衛模式，此一本能即生理上自主神經系統迅速釋放能量，
      致內分泌、呼吸、脈膊及血液循環加速，使之有能量應付
      危機，測謊技術即在將受測者回答各項問題時之生理反應
      變化，使用測量儀器以曲線之方式加以記錄，藉曲線所呈
      現生理反應之大小，以受測者回答與案情相關的問題之生
      理反應與回答預設為情緒上中立問題的平靜反應作比較，
      而判斷受測者有無說謊。然人之生理反應受外在影響因素
      甚夥，諸如疾病、高度冷靜的自我抑制、激憤的情緒、受
      測以外其他事件之影響等，不止於說謊一項，且與人格特
      質亦有相當之關連，亦不能排除刻意自我控制之可能性，
      是以縱使今日之測謊技術要求對受測者於施測前後均須進
      行會談，以避免其他因素之干擾，惟科學上仍不能證明此
      等干擾可因此而完全除去之，是以生理反應之變化與有無
      說謊之間，尚不能認為有絕對之因果關係；況科學鑑識技
      術重在「再現性」，亦即一再的檢驗而仍可獲得相同之結
      果，如指紋、血型、去氧核糖核酸之比對，毒品、化學物
      質、物理性質之鑑驗等，均可達到此項要求，可在審判上
      得其確信，至於測謊原則上沒有再現性，蓋受測之對象為
      人，其生理、心理及情緒等狀態在不同的時間不可能完全
      相同，與前開指紋比對或毒品鑑驗之情形有異，加之人類
      有學習及避險之本能，一再的施測亦足使其因學習或環境
      及過程的熟悉而使其生理反應之變化有所不同，故雖測謊
      技術亦要求以再測法而以兩次以上之紀錄進行研判，然與
      現今其他於審判上公認可得接受之科學鑑識技術相較，尚
      難藉以獲得待證事實之確信，是測謊技術或可作為偵查之
      手段，以排除或指出偵查之方向，然在審判上尚無法作為
      認定有無犯罪事實之基礎（最高法院94年度台上字第1725
      號判決意旨參照）。本件被告丁○○雖經法務部調查局對
      其進行測謊，由該局以熟悉測試法、區域比對法進行測試
      ，且就被告丁○○稱：「系案車牌不是渠交給乙○○的」
      、「系爭車牌不是渠竊取得來的」，經測試呈情緒波動反
      應，研判有說謊等情，固有該局測謊報告書1 份附卷（本
      院卷第72頁）可憑。然本院前已認證人乙○○於警詢、偵
      查中之證述、證人賴欣宜於警詢中之證述、查獲現場照片
      及監視器影像翻拍照片均難採為被告丁○○有罪之依據，
      揆諸前揭說明，當不得單以此測謊報告，即資為被告丁○○有罪之證據。
（四）綜上，公訴人所舉上開證據尚不足以證明被告丁○○確有
      為前揭竊盜犯行，此外復查無其他積極證據足資證明被告
      丁○○有何公訴人所指竊盜之犯行，揆諸上開法律規定與
      判例意旨，應認被告丁○○犯罪不能證明，爰為無罪之諭
      知。
四、被告乙○○主觀上已預見綽號「小良」之成年人所交付之兩
    面車號OM-8628 號車牌係來路不明之贓物等情，業據被告乙○○於本院審理時供承不諱（本院卷第121 頁），詎被告乙○○仍不違背其本意而收受之，則被告乙○○是否涉嫌收受
    贓物罪嫌，應由檢察官查明後另行依法處理。
五、末查證人乙○○明知車號OM-8628 號車牌兩面並非被告丁○○所交付，詎仍於檢察官偵訊時，於此案情有重要關係之事
    項，供前具結而為虛偽陳述，其涉嫌偽證罪部分，應另由檢
    察官偵辦，亦附此敘明。
據上論斷，應依刑事訴訟法第299 條第1 項前段、第300 條、第
301 條第1 項，刑法第28條、第349 條第2 項、第216 條、第21
2 條、第47條第1 項、第41條第1 項前段、第8 項、第51條第5
款，刑法施行法第1條之1，判決如主文。
本案經檢察官戴連宏到庭執行職務。
中    華    民    國    99    年    10    月    5     日
                  刑事第二庭    審判長法官  石馨文
                                法      官  郭玄義
                                法      官  江彥儀
以上正本證明與原本無異。
如不服本判決應於收受判決後10日內向本院提出上訴書狀，並
應敘述具體理由。其未敘述上訴理由者，應於上訴期間屆滿後
20日內向本院補提理由書(均須按他造當事人之人數附繕本)
「切勿逕送上級法院」。
告訴人或被害人對於判決如有不服具備理由請求檢察官上訴者，
其上訴期間之計算係以檢察官收受判決正本之日期為準。
中    華    民    國    99    年    10    月    5     日
                                書  記  官  黃明慧
附錄本案論罪科刑法條全文：
中華民國刑法第216條
（行使偽造變造或登載不實之文書罪）
行使第 210 條至第 215 條之文書者，依偽造、變造文書或登載
不實事項或使登載不實事項之規定處斷。
中華民國刑法第212條
（偽造變造特種文書罪）
偽造、變造護照、旅券、免許證、特許證及關於品行、能力服務
或其他相類之證書、介紹書，足以生損害於公眾或他人者，處 1
年以下有期徒刑、拘役或 3 百元以下罰金。
中華民國刑法第349條
（普通贓物罪）
收受贓物者，處 3 年以下有期徒刑、拘役或 5 百元以下罰金。
搬運、寄藏、故買贓物或為牙保者，處 5 年以下有期徒刑、拘
役或科或併科 1 千元以下罰金。
因贓物變得之財物，以贓物論。

司法院資訊處製作；財團法人民間司法改革基金會備份。
